Inventaris van het archief van de Oude West-Indische Compagnie (Oude WIC), 1621-1674 (1711)
Nationaal Archief, Den Haag
Oude West-Indische Compagnie (OWIC)
OWIC
oudste stuk - jongste stuk: 1621-1711
merendeel 1621-1674
114
87 inventarisnummers; 7,20 meter
Normale geschreven en gedrukte documenten. De stukken van vòòr ca. 1700 zijn geschreven in het gotische cursiefschrift, met name in de oud-Hollandse klerkencursief.
Nationaal Archief, Den Haag
Westindische Compagnie, Kamer Amsterdam; Westindische Compagnie, Kamer Maze; Westindische Compagnie, Kamer Noorderkwartier; Westindische Compagnie, Kamer Zeeland; Westindische Compagnie, Vergadering van Negentienen; West-Indische Compagnie
Het archief bevat onder meer stukken over de Kust van Guinea, notulen van het Haags Besoigne (gezamenlijk overleg te Den Haag van de diverse Kamers), documenten van de kamer van Amsterdam (meest notulen) en enkele stukken van de kamer Delft, de Kamer op de Maze en kamer Noorderkwartier. Een groot deel van het archief bevat stukken afkomstig van de Kamer Zeeland, waaronder de belangrijke collectie papieren uit Brazilië uit de periode 1630-1654.
Archiefvorming
Geschiedenis van het archiefbeheer
Het grootste gedeelte van het oorspronkelijke archief is verloren gegaan, onder andere door verkoop als oud papier in 1821 en een brand in 1844. Het belangrijkste deel van het overgebleven archief is afkomstig van de Kamer Zeeland. Hier speelt het voordeel dat correspondentie vanuit de koloniën naar Nederland in vijfvoud gekopieerd diende te worden [voor iedere kamer één exemplaar]. Aangezien de kamer Zeeland bij tourbeurt met Amsterdam (vijf jaar) voor een periode van 2 jaar als presiderende kamer fungeerde, bevat de collectie voor die periodes zelfs de originele missiven uit Brazilië.
De verwerving van het archief
Het archief is bij Koninklijk Besluit of ministeriële beschikking overgebracht.
Aanwijzingen voor de gebruiker
Openbaarheidsbeperkingen
Volledig openbaar.
Materiële beperkingen
Het archief kent beperkingen voor het raadplegen van stukken als gevolg van slechte materiële staat
Andere toegang
Op de Overgekomen brieven en papieren Brazilië (inventarisnummers 49-67) is een digitale index beschikbaar.
Op het Groot-kapitaalboek van de Kamer Amsterdam (inventarisnummer 18B) is een digitale index beschikbaar (oud nr. 1.05.17).
Op diverse lijsten met Militairen uitgezonden naar Brazilië is een digitale index beschikbaar (oud nr. 1.01.53).
Aanvraaginstructie
Openbare archiefstukken kunnen online worden aangevraagd en gereserveerd. U kunt dit ook via de terminals in de studiezaal van het Nationaal Archief doen. Om te kunnen reserveren dient u de volgende stappen te volgen:
U maakt een profiel aan op www.gahetna.nl, en logt vervolgens in
Via de archiefinventaris (alleen de beschrijvingen met rode nummers) selecteert u het gewenste archiefstuk door op de knop 'Reserveren' te klikken
In het volgende scherm geeft u aan op welke dag u het archiefstuk wilt inzien
Indien u zich bevindt in de studiezaal en een tafelnummer heeft ontvangen kunt u dit nummer vermelden. Als u geen tafelnummer heeft kunt u tafelnummer 777 laten staan
Vervolgens bevestigt u uw reservering door deze te versturen.
Verwant materiaal
Beschikbaarheid van kopieën
Inventarisnummers van dit archief zijn in kopievorm beschikbaar
Verwante archieven
Voor aanvullend onderzoek wordt u verwezen naar het archief van de Staten-Generaal, en dan vooral naar de liassen WIC en loketkast WIC en naar de archieven van de Staten van Holland (allen Nationaal Archief); Zeeland (Zeeuws Archief) en Groningen (Groninger Archieven) en de archieven van de plaatselijke besturen van steden waar een kamer van de WIC was gevestigd (Amsterdam, Middelburg (Veere en Vlissingen), Groningen, Delft, Rotterdam.
Gegevens over Nieuw-Nederland (Manhattan) zijn slechts zeer spaarzaam in dit archief te vinden (hoofdzakelijk in bewaard gebleven resoluties). Voor gegevens over Nieuw-Nederland (Manhattan) wordt u verwezen naar archiefcollecties in de staat New York (Public Library in Albany bijvoorbeeld), waarvan een groot deel is gepubliceerd en in het Engels is vertaald. Daarnaast zijn er veel gegevens te vinden in enkele archieven van het Stadsarchief Amsterdam, met name het notarieel archief, het archief van de classis Amsterdam en het archief van het stadsbestuur. Zie verder het infoblad Nieuw-Nederland.
De Oude WIC (1621-1674) werd opgevolgd door een nieuwe WIC, zie verder ook toegang 1.05.01.02: Inventaris van het archief van de Tweede West-Indische Compagnie, 1674-1791
Literatuur
Boxer, C.R., The Dutch in Brazil 1624-1654, Oxford 1957
Goslinga, C.Ch., The Dutch in the Caribbean and on the Wild Coast 1580-1680, deel 1, Assen 1971
Heijer, H.J. den, Geschiedenis van de WIC, Zutphen 1994
Laet, J. de, Iarlyck Verhael van de Verrichtinghen der Geoctroyeerde West-Indische Compagnie in derthien Boecken, vier delen, uitgegeven door S.P. L'Honoré Naber, werken Linschoten Vereeniging 34, 35, 37 en 40, Fen Haag 1931-1937
Menkman, W.R., De West-Indische Compagnie, Amsterdam 1947
Wätjen, H., Das holländische Kolonialreich in Brasilien, Den Haag/Gotha 1921
Winter, P.J. van, De Westindische Compagnie ter kamer Stad en Lande, Den Haag 1978
Beschrijving van de series en archiefbestanddelen
- HEREN XIX, A..
  - ALGEMEEN, A.1.
    - Octrooi verleend door de Staten-Generaal aan de West-Indische Compagnie, kopie., 3 juni 1621.; 13; 1 charter
      Niet raadpleegbaar
      Dit inventarisnummer is alleen als kopie te raadplegen.
      oud nr. 13*
    - Octrooi verleend door de Staten-Generaal aan de West-Indische Compagnie, met ampliaties van 1622, 1623 en 1624, kopie., 1621-1624; ---; 1 stuk
      Aan te vragen als: nummer toegang 1.11.01.01, inv.nr. 875.
    - Ampliatie op het octrooi van 1621., 1623 februari 13.; 81; WIC 1322.2.; 1 charter
      oud nr. WIC 1322.2
    - Confirmatie van de ampliatie op 10 juni 1622 door de Staten-Generaal op het octrooi van 1621 verleend., 1623 februari 16.; 82; WIC 1322.3.; 1 charter
      oud nr. WIC 1322.3
    - Akte van executie door de Staten-Generaal verleend tegen participanten die verzuimen de verschenen stortingen op het door hen in de Compagnie ingeschreven kapitaal te voldoen., 1627 juli 24.; 83; WIC 1322.7.; 1 charter
      oud nr. WIC 1322.7
    - Akte van verlenging door de Staten-Generaal van het octrooi., 1647 juli 4.; 84; WIC 1322.8.; 1 charter
      oud nr. WIC 1322.8
    - Notulen van de vergadering van de Heren XIX., 1623 juli 24 - 1624 december 24.; 1; 1 deel
    - Secrete notulen, instructies, minuten van uitgaande secrete brieven, afschriften van ingekomen secrete brieven en rapporten., 1629 augustus 1 - 1645 mei 2.; 2; 1 deel
      Zie 3.20.87 inv.nr. 2048. Deze bevat resoluties Heren XIX 26 februari 1638 - 1 mei 1638.
    - Kopieboeken van uitgaande stukken., 1629-1657.; 8-10; 3 delen
      - 1629 juli 30 - 1642 april 18., 8
      - 1642 april 18 - 1646 maart 13, 1647 juli 9 - 1647 juli 18., 9
      - 1646 juli 21 - 1657 okt. 10., 10
  - KUST VAN GUINEA, A.2.
    - Contracten en verdragen met ingezetenen van de Kust van Guinea en andere stukken betreffende de jurisdictie in het gebied., 1640-1674.; 13A; 1 deel
      oud nr. 13I
    - Chronologische index op inv.nr. 13A, 1640-1674; 13B; 1 pak
      oud nr. 13II
    - Contracten en verdragen met koningen en hoofdlieden van de Kust van Guinea en stukken betreffende onenigheden met de Zweedse compagnie aldaar., 1642-1673.; 12; 1 omslag
      - - Verdrag met hoofdlieden van Axim, 1642 februari 27.
      - - Contract met Ochien, Koning van Groot Accra, om een loge in Klein Accra te vestigen, 1642 augustus 30.
      - - Contract met Ochij, Koning van Groot Accra, over hetzelfde, 1642 augustus 20, en een nader contract tot het weren van andere handelsposten, 1649 augustus 4.
      - - Eed van trouw van hoofdlieden van Joumoree aan de Staten-Generaal, 1650 januari 16.
      - - Eed van trouw van de opperhoofden van Anta en Boutrij aan de Staten-Generaal, 1656 augustus 27.
      - - Eed van trouw van hoofdlieden van Zabou, 1657 maart 21.
      - - Verdrag met Bagua Gnakita, koning van Jabij en zijn hoofdlieden en de hoofdlieden van Chama, z.d.
      - - Contract tussen Dirck Wilree, Directeur-Generaal, en David Lessevin, kapitein van het schip 'Nicolaes', 1673 november 3.
      - - Getuigenverklaring van Louis van Cougelburch en Roeloff Dijck gedaan wegens het verzoek van de Zweedse directeur Isaack Alwitta aan de inwoners van Jumoree om aldaar een loge te bouwen, 1654 juli 17, 2 exemplaren.
      - - Getuigenverklaring van Louis van Cougelburch en Roeloff Dijck over het verzoek van de Zweedse directeur aan Mena om te Jumoree een loge te mogen bouwen, 1654 juli 20.
      - - Getuigenverklaring van Eduard Man, Adriaan Hoogenhouck, Frans Maadelier en Nic. Jurgen over onenigheden met de Zweden, 1656 november 25.
      - - Getuigenverklaring van Adriaan Hoogenhouck en Adriaen van Steenlant over het gepasseerde met die van Jumoree en Abripiquem, 1656 november 25.
      - - Getuigenverklaring van Adriaan Hoogenhouck en Adriaen van Steenlant over de misdaden en rebellie van Antonij Coroquo, 1656 november 25.
      - - Getuigenverklaring van Adriaan Hoogenhouck en Adriaen van Steenlant over het verraad van Mena, 1656 november 25.
      - - Getuigenverklaring van Adriaen Hoogenhouck en Adriaen van Steenlant over de eedsaflegging van hoofdlieden van Anta, 1656 november 25.
      - - Getuigenverklaring van Adriaen Hogenhouck en Adriaen van Steenaert over de jurisdictie over Axim, 1656 november 25.
    - Stukken betreffende de geschillen tussen de W.I.C. en de Zweedse Afrikaanse Compagnie over de bezittingen te Guinea., 1650 - 1657.; 7; 1 omslag
    - Brief van de directeur van St. George d'Elmina, kopie., 1671 september 6.; ---; 1 stuk
      Aan te vragen als: nummer toegang 1.11.01.01, inv.nr. 941.
    - Contract met Jan Baptista Liefrinck over het afscheiden van goud uit zand en aarde op de Kust van Guinea, door middel van een door hem uitgevonden machine., 1673 december 1.; 10A; 1 charter
      Met een enveloppe houdende stukjes lood.
  - BRAZILIË, A.3.
    - "Opene brieven nopens Brazil". Open brief van de WIC aan de Portugese en oorspronkelijke inwoners van Brazilië betreffende het politieke en handelsbeleid wat de WIC aldaar zal voeren na de verovering (van Salvador de Bahia in 1624) en toekomstige veroveringen, Nederlandse en Portugese versie, 1625 mei 16; ---
      Berust in archief 2e West-Indische Compagnie, 1.05.01.02 inv.nrs. 1322.6A en 1322.6B.
      Op 8 mei 1625 was Bahia al weer heroverd door een Spaans-Portugese vloot. De brief had dus geen betekenis meer.
- HAAGS BESOIGNE, B..
  - Notulen van het Haags Besoigne., 1645-1665; 2A-3, 5-6; 4 delen
    - 1645 december 1 - 1646 mei 4., 2A
    - 1647 september 24 - 1648 oktober 30, 1653 september 9 - 1654 oktober 15., 3
      Bevat ook: Stukken betreffende een achterstallige betaling aan Huijbrecht Brest, (1649) 1654 (1655) en stukken betreffende klachten van officieren in Brazilië over hun betaling, 1654.
    - 1651 mei 15 - 1654 sept 2, met bijlagen., 5
    - 1660 sep 18 - 1665 sep 22, met bijlagen., 6
  - Bijlagen bij de notulen van het Haags Besoigne., 1647.; 4; 1 deel
- KAMER AMSTERDAM, C..
  - Notulen van de Kamer Amsterdam., 1635 - 1674.; 14-16; 3 delen
    - 1635 januari 1 - 1636 december 31., 14
    - 1668 maart 5 - 1671 september 7., 15
    - 1671 september 10 - 1674 juni 15., 16
  - Notulen van de vergadering van Hoofdparticipanten., 23 april 1646 - 13 september 1674.; 17; 1 deel
  - Minuten van uitgaande brieven van Hoofdparticipanten aan de Kamer Zeeland en de Staten-Generaal., 17 januari 1650 en z.d.; 17A; 2 stukken
  - Octrooi verleend door de W.I.C. aan Frederik Casimir graaf van Hanau voor het oprichten van een kolonie op de Wilde Kust van Amerika tussen de rivieren Orinoco en Amazone., 18 juli 1669.; 18A; 1 charter
    oud nr. 18
    Blijkbaar nooit uitgereikt.
  - Brief van Piet Hein aan (de Bewindhebbers der Westindische Compagnie?) geschreven uit het schip Amsterdam gedurende zijn reis naar Brazilië., 9 november 1626; ---
    Aan te vragen als: nummer toegang 1.13.01 [Beeldsnijder van Voshol], inv.nr. 56
  - Ingekomen brieven van admiraal Piet Hein (2x), W. Bever, Jean Doncker en Geret Bogert., 1626, 1628, 1637, 1666; 17B; 4 stukken
    oud nr. 17*
  - Ingekomen brief aan de Staten-Generaal., 1636 maart 22.; ---
    Aan te vragen als: nummer toegang 1.11.01.01 [Aanwinsten], inv.nr. 796
  - Aktes van overdracht van twee huizen op het Rapenburg te Amsterdam, resp. door Pieter Claesse Wittepaert en de erfgenamen van Jacob Dircsen aan de Kamer, met afschriften van later datum een een plattegrond., 21 mei en 3 juli 1641.; ---; 18***.; 1 omslag
    oud nr. 18***
    De plattegrond is gemerkt "Gediend 1878 (Amst)" door Leupe. Akte betreffende erf bij Montelbaanstoren is aan te vragen als: toegang 1.05.01.02 [2e West-Indische Compagnie], inv.nr. 1324B.
  - Kapitaalboek van aandelen., 1623-1626.; 18B; 1 deel
    Op het Groot-kapitaalboek van de Kamer Amsterdam is een digitale index beschikbaar (oud nr. 1.05.17).
    oud nr. 18*
  - Brief van J. Terweyden gericht aan Pieter Verlet en Johan Harinckouck, bewindhebbers van de WIC ter kamer Amsterdam., 1640; ---; 1 stuk
    Aan te vragen als: nummer toegang 1.11.01.01 [Aanwinsten], inv.nr. 244.
  - Lijst van intekenaren op het kapitaal van de W.I.C. met opgave van de ingelegde bedragen., 10 februari 1656.; 18C; 1 stuk
    oud nr. 18**
- KAMER ZEELAND, D..
  - ALGEMEEN, D.1.
    - Verzameling stukken betreffende de organisatie van de W.I.C., het octrooigebied en Portugal., 1604-1631.; 19; 1 deel
      - - Extract-resolutie van de Staten-Generaal betreffende het aandeel van de stadhouder in de opbrengst van veroverde prijsschepen benoorden de Kreeftskeerkring, 1602 april 1.
      - - Octrooi van de Staten-Generaal verleend aan de Westindische Compagnie, 1621 juli 3, met akte van ampliatie
      - - 1623 februari 13 en akkoord tussen bewindhebbers en hoofdparticipanten, 1623 juni 21, gedrukt (1631).
      - - Voorwaarden waarop de steden Middelburg, Vlissingen en Veere deelnemen in de Westindische Compagnie.
      - - Reglement van de Staten-Generaal op de openstelling van de handel op Brazilië, 1638 april 29, gedrukt.
      - - Reglement van de Staten-Generaal op de scheepvaart binnen het octrooigebied van de Westindische Compagnie, 1633 juli 15, gedrukt.
      - - Nader reglement van de Staten-Generaal op het halen van hout, tabak, katoen en andere goederen uit gebieden ten westen van de Orinoco tot aan Florida, binnen het octrooigebied van de Westindische Compagnie, 1637 oktober 16, gedrukt.
      - - Bestandsverdrag tussen de Staten-Generaal en Portugal, 1641 juni 20.
      - --In het Latijn, gedrukt.
      - -- Idem, in het Nederlands, gedrukt.
    - Stukken, voornamelijk afschriften van resoluties van de Staten-Generaal, betreffende de bemoeienissen van de Staten-Generaal met de oprichting van de W.I.C. en stukken betreffende onenigheden binnen de W.I.C. over de openstelling van de vrije handel., 1623-1646.; 39; 1 deel
    - Stukken betreffende contracten tussen de Kamer Zeeland en de steden Middelburg, Vlissingen en Veere en bemoeienissen van de Staten van Zeeland met zaken als de openstelling van de handel en kolonisatie van de noordkust van Zuid-Amerika ("Wilde Kust")., 1624-1662.; 41; 1 omslag
      - - Overeenkomst tussen de steden Middelburg, Vlissingen en Veere betreffende de Westindische Compagnie, 1624, niet volledig.
      - - Extracten uit de agenda en resoluties van de Staten van Zeeland betreffende de openstelling van de handel op Brazilië, Guinea en Loanda, 1635-1646, [folio's 373-379 uit een deel]
      - - Brief van Gecommitteerde Raden aan de Staten van Zeeland over het zenden van een gedeputeerde naar de Heren XIX, 1644 november 24, afschrift.
      - - Extract-notulen van de Gecommitteerde Raden over het houden van een vergadering van de Heren XIX in 's-Gravenhage, 1646.
      - - Extract-resoluties van de Staten van Zeeland over hetzelfde, 1646.
      - - Brief van de Gecommitteerde Raden aan de Staten van Zeeland over het beletten van het bevaren van de Goudkust door particulieren uit Holland, 1648 maart 10, afschrift.
      - - Voorlopig contract tussen de Kamer Zeeland en Middelburg, Vlissingen en Veere betreffende de kolonies op de Wilde Kust, 1657 december 24.
      - - Overeenkomst tussen de steden Middelburg, Vlissingen en Veere over het koloniseren van de Wilde Kust, 1657 december 26
      - - Extract-resolutie van de Kamer Zeeland over de financiering van de kolonisatie van Essequebo, 1657 oktober 13.
      - - Contract van de Kamer Zeeland en de steden Middelburg, Vlissingen en Veere met enige joodse particulieren over de levering van negers t.b.v. de kolonisatie van de Wilde Kust, 1657 november 26, afschriften.
      - - Brief van de Kamer Zeeland aan de Staten van Zeeland over de regulatie van de commissievaarders, 1662 mei 11.
    - "Resoluties" of Notulen van de Kamer Zeeland., 1626-1646, 1650-1652, 1658-1666, 1667-1674.; 20-32, ---; 14 delen
      - 1626 (mei) 4 - 1629 (aug) 30, 20
      - 1629 (sep) 3 - 1633 (dec) 31, 21
      - 1634 (jan) 2 - 1636 (dec) 29, 22
      - 1637 (jan) 1 - 1639 (dec) 30, 23
      - 1640 (jan) 2- 1641 (dec) 30, 24
      - 1642 (jan) 2 -1644 (jun) 13, 25
      - 1644 (jun) 16 - 1646 (mei) 31, 26
      - 1650 (jan) 3 - 1652 (mrt) 12, ---
        Aan te vragen als: nummer toegang 1.11.01.01 [Aanwinsten], inv.nr. 992
      - 1658 (jan) 3 - 1663 (mei) 31, 27
      - 1663 (jun) 21 - 1666 (feb) 11, 28
      - 1667 (jan) 6 - 1669 (jul) 4, 29
      - 1669 (jul) 8 - 1671 (dec) 21, 30
      - 1672 (jan) 4 - 1672 (jun) 3, 31
      - 1673 (jan) 2 - 1674 (nov) 15, 32
    - Brief van Jan Dirckz Lam, te Vlissingen, aan de bewindhebber Joost van de Hoogh, met aantekening van de laatste doorgestuurd aan de Kamer Zeeland., 1 maart 1625.; ---; 1 stuk
      Aan te vragen als: nummer toegang 1.11.01.01 [Aanwinsten], inv.nr. 1787
    - Extract-Resoluties van de Staten-Generaal, de Staten van Holland, de Staten van Zeeland en andere Statencolleges, brieven en afschriften van brieven van de Raad van State, het Haags Besoigne en enkele afschriften en minuten van brieven en verzoekschriften aan de Staten-Generaal, de Raad van State, de Staten van Holland en de Staten van Zeeland., 1640, 1644-1651.; 40; 1 deel
    - Notulen van de vergaderingen van Hoofdparticipanten., 1623-1674.; 34-38; 5 delen
      - 1623 (mei) 26 - 1640 (dec) 19, 34
      - 1641 (jan) 1 - 1643 (nov) 20, 35
      - 1643 (feb) 17 - 1645 (okt) 6, 36
        Met afschriften van correspondentie over en met de gecommitteerde Hoofdparticipanten van de Kamer Amsterdam, Guillielmo Bartolotti en Abraham Willemerdonck, 9 oktober 1645
      - 1645 (okt) 20 - 1647 (okt) 4, 1651 (nov) 17, 1653 (aug) 20, 37
      - 1657 (okt) 19 - 1674 (okt) 26, 38
        Bevat achterin: brief van gecommitteerde Petrus Morthamer, te Amsterdam, aan Hoofdparticipanten van de Kamer Zeeland over het reglement van praktijk. 5 september 1659.
    - Kohieren van de verhoging van de kapitaalinschrijving van participanten., 26 augustus 1636.; 77-79; 3 delen
      - Middelburg, 77
      - Veere, 78
      - Vlissingen, 79
    - Contract tussen de W.I.C. en participanten tot het financieren van een fonds voor de handel op de Kust van Guinea., 26 april 1668.; 80; 1 stuk.
  - KOLONIËN IN HET ALGEMEEN, D.2.
    - "Commissien, instructien, conditien voor Colloniers. Acten [...] van en aen Zoutschepen". Verzameling stukken betreffende kolonisaties, waaronder commissies en instructies voor kapiteins, contracten met patroons van kolonies, borgtochten, en commissies en eden van commandeurs van Tobago., 1626-1671; 42; 1 deel
      Colonie onder Glaude Prevo, al. 4
      Colonie onder Jan van Rien, al. 18
      Colonien en conditien Abraham van Peres, al. 32
      Nadere conditien, al. 42
      Ordre bij de vergadering van XIX voor coloniers bij participanten over te zenden, al. 38
      Ordre bij de vergadering van XIX van 10 maart 1628, al. ?
    - Journaal van opperkoopman Willem Cunijngham van de reis van het schip 'Neptunus' van Veere naar Brazilië en de Kust van Guinea., 17 maart 1625 - 19 juni 1626.; 43; 1 omslag
    - Brieven, rapporten en beschrijvingen over Angola, Tobago, Brazilië en andere gebieden in Zuid-Amerika en het Caraïbisch gebied., 1636-1643; 46; 1 deel
      - - Rapport van Christoffel Artiszewski voor Gouverneur Johan Maurits van Nassau, 1639.
      - - Rapport van Politieke Raad van Brazilië Willem Schott, 1639 sep. 29.
      - - Beschrijving van de Capitanie Paraiba door Elias Herckmans, 1639.
      - - Rapport over Brazilië van Adriaen van der Dussen, 1640 april 1.
      - - Rapport van Mathias van Ceulen (ontbreekt).
      - - Instructie van Gouverneur en Raden van Brazilië voor Matthias van Ceulen en Johan Ghijselin, gewezen Hoge Raden, 1640 sep. 13.
      - - Rapport van Johan Ghijselin (en Matthias van Ceulen) aan de Staten-Generaal, z.d.
      - - Rapport over Trinidad, Paria, Margarita, Punta Arraya, Cumana, Caracas, Carthagena en Havana, de reis van de Patache van Margarita en de Zilvervloot van 1637, z.d.
      - - Rapport van Jaques Ousiel, gewezen Raad-Fiscaal en Secretaris van Tobago over de verovering van het eiland, de mishandeling van het volk en de aanslag van de Gouverneur van Guyana en Trinidad op Essequebo, Berbice en Suriname, 1637 december.
      - - Beschrijving van Maranhão en Parra door Dugardin Ardaeghe, 1638 november.
      - - Voorstel van Jacob van der Heere voor een reis naar Maranhão en de rivieren van de Amazone, 1638 aug. 30, sep. 10
      - - Beschrijving van Noord-Brazilië door Gedion Morris, 1637 okt. 22.
      - - Rapport van Gedion Morris en John Maxwell over Maranhão, 1640 feb. 40.
      - - Brief van Thomas Morris aan de Heren XIX waarin hij het rapport van zijn broer Gedion Morris nogmaals onder de aandacht brengt door middel van het citeren van enige passages uit de 'Beschrijvinge van Brazil' van Johan de Laet o.a. over de zilvermijnen van Potosi en andere zilver- en goudmijnen in Peru, 1640 maart 3.
      - - Rapport van Pieter Moorthamer, gewezen Raad van Justitie en Directeur in Loanda de St. Paulo over gebeurtenissen in Angola, 1642 sep. 12.
      - - Beschrijving van Angola door Pieter Zegers, z.d.
      - - Beschrijving van Angola door F. Capelle, z.d.
    - Stukken betreffende de expeditie naar Chili onder leiding van Hendrik Brouwer., 1642-1644.; 44; 1 pak
      Kaart 1: gefacsimileerd in
      Grote Atlas van de West-Indische Compagnie deel I p. 320
      Kaart 2: gefacsimileerd in
      Grote Atlas van de West-Indische Compagnie deel I pp. 321 en 327
      Kaart 3: gefacsimileerd in
      Grote Atlas van de West-Indische Compagnie deel I p. 321
      Kaart 4: gefacsimileerd in
      Grote Atlas van de West-Indische Compagnie deel I p. 325
      Kaart 5: gefacsimileerd in
      Grote Atlas van de West-Indische Compagnie deel I p. 326
      Kaart 6: gefacsimileerd in
      Grote Atlas van de West-Indische Compagnie deel I p. 324
      Daarbij kaarten van de Brouwersgolf, Staten-eiland, een Nederlands fort bij Valdivia en het eiland Chiloë.
      Bevat tevens 'Consideratien over de gelegentheijt van Brasil, ende wegens de conquesten onlangs gedaen in Angola etc. ende noch souden mogen gedaen werden'.
  - AFRIKA (KUST VAN GUINEA, ST. THOMÉ, MOREE, ARGIJN, SENEGAL), D.3.
    - Instructie voor Derck de Ruyter, schipper op het schip 'de Leeuw', met bestemming de rivier Senegal., 1 januari 1628.; ---; 1 stuk
      Aan te vragen als: nummer toegang 1.11.01.01 [Aanwinsten], inv.nr. 1168
    - Overgekomen brieven en papieren uit Afrika., 1634-1647.; 11; 1 pak
      Voor Angola zie de overgekomen brieven en papieren uit Brazilië.
      Bevat: [de nummers/letters geven de omslagen aan]
      - [f] Moree, Guinea, Argijn en Senegal, 1634., 1.
      - [d+o] Guinea, 1645, met inhoudsopgave., 2.
      - [p] Guinea, 1645, met inhoudsopgave., 3.